臺灣高等法院臺中分院刑事判決　　　　 96年度上訴字第915號
上　訴　人　臺灣彰化地方法院檢察署檢察官
被　　　告　甲○○
　　　　　　　　　　（現羈押於臺灣臺中看守所）
上列上訴人因毒品危害防制條例案件，不服臺灣彰化地方法院95
年度訴字第1871號中華民國 96年1月31日第一審判決（起訴案號
：臺灣彰化地方法院檢察署95年度毒偵字第3438號，併辦案號：
同署偵字第4893號），提起上訴，本院判決如下：
    主  文
原判決撤銷。
甲○○施用第一級毒品，累犯，處有期徒刑柒月；又施用第一級
毒品，累犯，處有期徒柒月，扣案之第一級毒品海洛因壹包（淨
重零點零玖公克）沒收銷燬之，注射針筒壹支沒收。應執行有期
徒刑拾壹月，扣案之第一級毒品海洛因壹包（淨重零點零玖公克
）沒收銷燬之，注射針筒壹支沒收。
    事  實
一、甲○○前因施用毒品案件，經臺灣彰化地方法院先後以90年
    度訴字第752號判處有期徒刑9月確定，及以91年度訴字第64
    3號判處有期徒刑10月確定，嗣入監接續執行，於民國93 年
    6月16 日執行完畢。另因施用毒品案件，經裁定送強制戒治
    ，於91年11月16日強制戒治執行完畢。詎其於強制戒治執行
    完畢5年內，復於 95年8月1日下午某時，在南投縣草屯鎮○
    ○路路旁，將第一級毒品海洛因粉末置入注射針筒內加水後
    ，再以針筒注射手臂血管之方式，施用第一級毒品海洛因 1
    次，於 95年8月3日晚上9時許，因其為毒品列管人口，經其
    同意採尿送驗，結果呈嗎啡陽性反應。其又另行起意，於95
    年8月20 日某時，在彰化縣鹿港鎮鹿東國小廁所內，將第一
    級毒品海洛因粉末置入注射針筒內加水後，再以針筒注射手
    臂血管之方式，施用第一級毒品海洛因1次，於95年8月22日
    下午5時20分許，在彰化縣鹿港鎮○○路與中山路口處，因
    形跡可疑而為警查獲，並扣得第一級毒品海洛因1包（淨重
    0.09公克），及其所有供施用海洛因之注射針筒1支。
二、案經彰化縣警察局鹿港分局報告臺灣彰化地方法院檢察署檢
    察官偵查起訴暨南投縣警察局草屯分局報告臺灣南投地方法
    院檢察署呈請臺灣高等法院臺中分院檢察署檢察長移轉臺灣
    彰化地方法院檢察署檢察官移送併案審理。
    理  由
一、上開事實，業據被告甲○○於本院審理時坦承不諱，且被告
    2 次經警採集其尿液送驗結果，確均呈嗎啡陽性反應，此有
    詮昕科技股份有限公司濫用藥物尿液檢驗報告書及中山醫學
    大學附設醫院檢驗科藥物檢測中心檢驗報告各 1紙附卷可稽
    ，又扣案之白色粉末 1包，經送法務部調查局鑑驗，確為第
    一級毒品海洛因（淨重0.09公克）無訛，有法務部調查局鑑
    定通知書1份可憑，此外復有該海洛因1包及注射針筒 1支扣
    案可資佐證，足徵被告之自白確與事實相符。另被告因施用
    毒品案件，經裁定送強制戒治，於91年11月16日強制戒治執
    行完畢等情，有卷附臺灣高等法院被告前案紀錄表 1件可稽
    。本案事證明確，被告於強制戒治執行完畢後 5年內再犯施
    用第一級毒品犯行堪予認定，應予依法論科。
二、核被告所為，係犯毒品危害防制條例第10條第1 項之施用第
    一級毒品罪。被告持有第一級毒品之低度行為，應為其施用
    第一級毒品之高度行為吸收，不另論罪。被告先後 2次施用
    第一級毒品相距19日，顯係另行起意而為，應予分論併罰。
    除本案上開認定 2次施用第一級毒品犯行外，檢察官另就被
    告自95年7月中旬某日起至95年8月21日23時許止之施用第一
    級毒品犯行（原審蒞庭檢察官於原審審理時又更正被告施用
    毒品時間係自95年7月中旬某日起至 96年1月8日下午某時許
    止，該部分詳如下列三、所述）予以起訴。查被告固於偵查
    及原審審理時自白其於上開時間內均有施用第一級毒品海洛
    因之行為，惟按被告之自白不得作為有罪判決之唯一證據，
    仍應調查其他必要之證據，以察其是否與事實相符，刑事訴
    訟法第156條第2項定有明文。又按刑事訴訟法第156條第2項
    規定，被告雖經自白，仍應調查其他必要之證據，以察其是
    否與事實相符。立法目的乃欲以補強證據擔保自白之真實性
    ；亦即以補強證據之存在，藉之限制自白在證據上之價值。
    而所謂補強證據，則指除該自白本身外，其他足資以證明自
    白之犯罪事實確具有相當程度真實性之證據而言。雖其所補
    強者，非以事實之全部為必要，但亦須因補強證據與自白之
    相互利用，而足使犯罪事實獲得確信者，始足當之（最高法
    院74年台覆字第10號判例意旨可參）。復按一般可自尿液中
    檢驗出施用海洛因之最長時限為 4日，業據行政院衛生署管
    制藥品管理局於 91年9月23日以管檢字第109652號函釋在案
    。查被告雖分別於 95年8月3日及同年8月22日驗尿結果檢驗
    出海洛因代謝物嗎啡陽性反應，另於 95年8月22日扣得海洛
    因1包及注射針筒1支，惟此僅足認被告於各該驗尿前 4日內
    確有施用第一級毒品海洛因各 1次之事實，而不足以認定其
    餘施用第一級毒品海洛因之事實。因此該部分罪嫌尚屬不足
    ，因公訴人認該部分犯行，與上開論罪科刑部分，有集合犯
    之實質上一罪關係，是就該部分不另為無罪之諭知，併此敘
    明。又查，被告前因施用毒品案件，經臺灣彰化地方法院先
    後以90年度訴字第752號判處有期徒刑9月確定，及以91年度
    訴字第643號判處有期徒刑 10月確定，嗣入監接續執行，於
    93年6月16日執行完畢，有臺灣高等法院被告前案紀錄表1紙
    附卷可憑，其受此有期徒刑執行完畢後， 5年以內故意再犯
    本件有期徒刑以上之2罪，各為累犯，應分別加重其刑。
三、檢察官上訴及併案（臺灣彰化地方法院檢察署96年度毒偵字
    第313 號）意旨略以：被告基於施用第一級毒品海洛因之犯
    意，於 96年1月8日下午4時許，在彰化縣鹿港鎮頂厝里頂厝
    巷公墓旁，以針筒注射之方式，施用第一級毒品海洛因 1次
    ，因施用毒品本身即具有成癮性，且施用行為本身即有反覆
    之性質，認與本件在法律評價上屬包括一罪的集合犯，應併
    予審理等語。經查刑法第56條連續犯之規定業於94年1月7日
    修正公布刪除，並於95年7月1日施行，而依新法對於上開反
    覆實施犯罪模式之對應處置，除合於「接續犯」或「包括一
    罪」之情形外，則僅能依數罪併罰之規定個別處斷。而依最
    高法院86年臺上字第3295號判例意旨，數行為於同時同地或
    密切接近之時地實施，侵害同一之法益，各行為之獨立性極
    為薄弱，依一般社會健全觀念，在時間差距上，難以強行分
    開，在刑法評價上，以視為數個舉動之接續施行，合為包括
    之一行為予以評價，較為合理，方屬接續犯之範疇，足見「
    接續犯」之成立，係以時、空密接性為前提要件，即透過對
    於同一法益之同種類侵害行為繼續不間斷之實行，業已稀釋
    個別行為之獨立性，致使刑法評價時將之視為單一、整體之
    犯罪行為，以符合社會一般人對於行為概念之認知，並與行
    為人之犯罪目的相互結合；至於學理上「包括一罪」概念中
    ，與施用毒品之犯罪型態較有關聯者，應屬「集合犯」之態
    樣，此即依一般社會通念，特定犯罪行為具有反覆實施之特
    性，立法者於制定刑罰法律之初，亦已認知該種行為類型之
    反覆性，而有意藉由法條中客觀構成要件之行為要素，涵括
    上開具有反覆實施特性之數個犯罪行為，仍僅接受一次刑法
    之評價為已足；然施用毒品犯罪，或為零星偶一之施用，或
    長期不間斷的反覆施用，均有其可能性，是自難認立法者於
    制定刑罰法律之初，已認知施用毒品行為必屬具反覆性之犯
    罪，且有意藉由法條中客觀構成要件之行為要素，涵括上開
    具有反覆實施特性之數個犯罪行為。況實務上最高法院歷來
    僅將專以觸犯該等法條之罪，為其日常生活之職業者之常業
    犯，認為其性質上屬多數行為之集合犯，在法律上將之擬制
    為一罪（即學理上稱之實質上一罪），而本次刑法修正既依
    據「刑罰公平原則」之考量，刪除有關連續犯之規定，並將
    含有連續犯性質之常業犯一併全數刪除（參見刑法修正草案
    總說明），則再以集合犯之概念評價多數施用毒品之行為，
    即有不當，因此，多次施用毒品犯罪之行為，當無論以「集
    合犯」之餘地，此時則應回歸一般刑法上行為單、複數之認
    定，而予論罪科刑，較稱妥適。況本案被告係於 95年8月間
    施用海洛因，被告併案部分施用海洛因之時間則係96年1 月
    間，二者相距4、5個月之久，自當評價為數獨立行為，無論
    以集合犯之餘地，故此部分應退回檢察官另行依法偵辦。檢
    察官就此部分提起上訴，並無理由。
四、原審就被告予以論罪科刑，固非無見，惟原審判決認定本案
    被告施用第一級毒品之時間係自95年7月中旬某日起至95 年
    8月21 日止，並論以集合犯之實質上一罪關係，尚有未洽。
    檢察官上訴意旨並非可採，已如前述，其指摘原判決不當，
    雖無理由，惟原判決既有上述可議之處，即屬無可維持，自
    應由本院撤銷改判。爰審酌被告前曾有多次施用毒品之前科
    及其犯罪之動機、目的、施用毒品係自戕身心，且曾因施用
    毒品而送強制戒治處分，猶不知悔改，未能戒除施用毒品行
    為，竟又再度施用毒品，顯乏禁絕毒害之決心，暨其犯後尚
    知坦承犯行等一切情狀，分別量處如主文第 2項所示之刑，
    並定其應執行之刑，以示懲儆。扣案之海洛因1包（淨重0.0
    9 公克），核屬毒品危害防制條例第 2條第2項第1款之第一
    級毒品，應依同條例第 18條第1項前段規定沒收銷燬之；而
    扣案之注射針筒 1支，為被告所有並供其施用海洛因所用，
    業據被告供明在卷，爰依刑法第38條第1項第2款併予宣告沒
    收。
據上論結，應依刑事訴訟法第369條第1項前段、第364條、第299
條第1項前段，毒品危害防制條例第10條第1項、第 18條第1項前
段，刑法第11條、第47條第1項、第51條第5款、第 38條第1項第
2款，判決如主文。
本案經檢察官乙○○到庭執行職務。
中　　華　　民　　國　　96　　年　　4 　　月　　18　　日
            刑事第八庭    審判長法　官  羅  得  村
                                法　官  劉  榮  服
                                法　官  張  靜  琪
上列正本證明與原本無異。
如不服本判決應於收受送達後十日內向本院提出上訴狀，其未
述上訴之理由者並得於提起上訴後十日內向本院補提理由書 (均
須按他造當事人之人數附繕本)。
                                書記官  陳  妙  瑋
中　　華　　民　　國　　96　　年　　4 　　月　　18　　日
附錄本案論罪科刑法條全文：
毒品危害防制條例第10條第1項
施用第一級毒品者，處6月以上5年以下有期徒刑。
